臺灣桃園地方法院民事判決
109年度訴字第872號
原      告  祭祀公業法人桃園市黃兆慶嘗

法定代理人  黃成福  
訴訟代理人  潘維成律師
複  代理人  詹傑麟律師
被      告  黃成豪  
訴訟代理人  吳紀賢律師
上列當事人間請求確認租賃關係不存在等事件，於民國111年1月
20日辯論終結，本院判決如下：
    主  文
原告之訴駁回。
訴訟費用由原告負擔。 
    事實及理由
壹、程序方面：
    按確認之訴非原告有即受確認判決之法律上利益者，不得提
    起；前項確認法律關係基礎事實存否之訴，以原告不能提起
    他訴訟者為限，民事訴訟法第247 條第1 項前段、第2 項分
    別定有明文。次按所謂即受確認判決之法律上利益，係指法
    律關係之存否不明確，致原告在法律上之地位有不安之狀態
    存在，且此種不安之狀態，能以確認判決將之除去者而言，
    ，最高法院52年台上字第1240號判例可資參照。本件原告為
    坐落桃園市○○區○○○○段○○○○○段00000地號土地（下稱系爭44
    -60地號土地）之所有人，而被告雖抗辯其就系爭44-60地號
    土地與原告有租賃關係存在，然為原告所否認，則兩造就系
    爭44-60地號土地是否存在租賃關係即陷不明確狀態，而此
    不明確之狀態得以確認判決除去，是原告提起本件訴訟，程
    序上即有確認利益存在，先予敘明。
貳、實體方面：
一、原告主張：原告為系爭44-60地號土地之所有人，兩造就系
    爭44-60地號土地並無租賃關係存在，惟被告竟以興建桃園
    市楊梅地政事務所收件之楊測法複字第10300號土地複丈成
    果圖（下稱附圖）所示門牌8號地上物及門牌10號地上物之
    方式，無權占用上開地上物坐落基地，並無權占用附圖所示
    門牌8號空地及門牌10號空地等範圍之土地（下統稱系爭占
    用部分），爰依民法第767 條第1 項規定提起本件訴訟等語
    。並聲明：㈠確認兩造就系爭44-60地號土地無租賃關係存在
    。㈡被告應將系爭占用部分如附圖所示門牌8號、10號地上物
    拆除，並將系爭占用部分騰空返還原告。
二、被告則以：訴外人即被告之父黃哲訓前於民國62年6月3日即
    與原告成立未定期限之租地建屋法律關係，上開地上物為黃
    哲訓所建，嗣黃哲訓死亡後，由被告繼承黃哲訓承租人地位
    ，並如數繳納約定租金迄今，自屬有權占用系爭占用部分等
    語，資為抗辯。並聲明：原告之訴駁回。
三、查，原告為系爭44-60地號土地之所有人，被告為附圖所示
    門牌8號及門牌10號地上物之事實上處分權人，並占用系爭
    占用部分等情，有土地登記謄本在卷可考（見本院卷第11頁
    ），並經本院會同地政人員到場勘查屬實，有勘驗筆錄在卷
    可稽（見本院卷第000-000-0頁），且為兩造所不爭執，堪
    信為真實。
四、本院之判斷：
（一）查，觀諸被告提出由訴外人黃哲祺於民國62年6月3日簽立
      之備忘書（見本院卷第41頁），記載：「一、立備忘書人
      黃哲祺現住○○鎮○○里00鄰00號房屋，向前右邊牆壁中心線
      算起，保留寬度16台尺，其餘約50公尺範圍寬度空地，自
      62年6月3日交與黃哲訓使用，同時收到黃哲訓新台幣貳萬
      柒仟伍佰元正，作為原地上物補償費無訛。二、該地應繳
      地稅依照面積自民國62年6月起由黃哲訓同意負責繳納。
      」，而備忘書日期欄末記載：「本正本於72.12.29在祖堂
      收訖，存入租金管理公文內。黃哲沐親收」，且從原告提
      出之祭祀公業法人桃園市黃兆慶嘗歷屆主委、總幹事一覽
      表中（見本院卷第123頁），黃哲沐自69年至80年間擔任
      原告之總幹事，可見依現存證據雖無法確認黃哲祺於62年
      6月3日簽立上開備忘書予黃哲訓時，原告是否即已同意與
      黃哲訓就系爭44-60地號土地成立租賃關係，但從原告當
      時之總幹事黃哲沐於上開備忘書日期欄末記載已將備忘書
      正本於祖堂收訖並存入租金管理公文，應可推知原告至遲
      於72年12月29日已同意與黃哲訓就系爭44-60地號土地成
      立租賃關係，並願追認自62年6月3日起與黃哲訓即成立租
      賃關係。
（二）次查，稽諸原告於77年8月5日簽立之同意書記載（見本院
      卷第43頁）：「台端聲稱為便利耕作請准許在本祭祀公業
      所有座落楊梅鎮大金山下段大金山下小段四四之貳四地號
      （按：系爭44-60地號土地即係從同段44-24地號土地分割
      而出）內台端承租土地上築造工作寮柵，並依照規定向電
      力公司申請接電使用等情，經核尚無妨礙本祭祀公業權益
      ，特予同意上述所請無訛。此致黃哲訓台照」，及原告88
      年10月16日慶嘗德字第059號函稱（見本院卷第45頁）：
      「台端向本公業申請承租座落楊梅鎮大金山下段大金山下
      小段地號土地上之平房農舍整建案，准予修建。」，可知
      原告至遲自77年間即同意黃哲訓於承租之系爭44-60地號
      土地興建建物，其後於88年間又再度發函表示同意黃哲訓
      之增建行為，是原告與黃哲訓自77年間應已成立租地建屋
      之法律關係無訛，而被告既為黃哲訓之繼承人，其於黃哲
      訓死亡後，自得承受上開租地建屋之法律關係，而為承租
      人；再者，觀諸被告提出之78年、82年至88年、93年至96
      年、98年至105年、107年租金繳納收據（見本院卷第49-7
      1頁），可見黃哲訓或被告於上開年度均有繳納租金並經
      原告其時之主任委員及總幹事簽名或蓋章確認收訖無訛，
      雖上開期間仍有部分年度未見租金繳納收據，但衡諸常情
      ，租金繳納收據本非一般人會長久保存之文件，尤以黃哲
      訓及被告繳納租金歷時長久，部分年份之租金繳納收據因
      年久而佚失，尚屬合情合理，應仍可推認黃哲訓或被告自
      承租系爭44-60地號土地起至107年止均有繳納租金並經原
      告受領。本院斟酌原告受領黃哲訓或被告繳納之租金歷時
      20多年，且黃哲訓早於77年間即於承租土地興建建物，88
      年間又有增建行為，如原告與黃哲訓或被告並未成立租地
      建屋法律關係，原告早應對其等提起訴訟，更無可能持續
      收受其等繳納之租金，是本件兩造成立者為租地建屋法律
      關係，應屬無庸置疑。
（三）至原告雖主張：上開備忘書正本雖於72年12月29日在祖堂
      收訖存入租金管理公文內，然並不表示原告同意黃哲祺私
      下將土地轉租予黃哲訓，況且土地法第108條明定承租人
      縱經出租人承諾，仍不得將耕地全部或一部轉租於他人，
      是黃哲祺將承租之土地轉租予黃哲訓之行為，應屬無效，
      兩造間自無租賃關係存在云云，然所謂轉租者，係指承租
      人將承租之標的物再出租與第三人，此從民法第443條規
      定：「承租人非經出租人承諾，不得將租賃物轉租於他人
      。但租賃物為房屋者，除有反對之約定外，承租人得將其
      一部分轉租於他人。承租人違反前項規定，將租賃物轉租
      於他人者，出租人得終止契約。」，不難索解，惟本件依
      上開備忘書之記載，原告至遲於72年12月29日同意與黃哲
      訓就系爭44-60地號土地成立租賃關係，並願追認自62年6
      月3日起即與黃哲訓成立租賃關係，是本件原告與黃哲訓
      係直接就系爭44-60地號土地成立租賃關係，而非黃哲祺
      將承租土地轉租予黃哲訓，是原告上開主張，尚非有理。
（四）原告復主張：系爭44-60地號土地為農地，於系爭44-60地
      號土地租地建屋本身即已違反農地農用規定，況且，從黃
      哲訓或被告興建之建物面積之大，可見系爭占用部分之建
      物已經完全超出農用範疇，應屬無效云云，然土地法第82
      條所謂：「凡編為某種使用之土地不得供其他用途之使用
      。」，本質係取締規定，而非效力規定，縱有違反，亦係
      行政機關得依法予以裁罰或以行政處分命行為人將不符合
      土地使用管制之使用現狀回復原狀之問題，並不當然導致
      私法上之法律行為即歸於無效，最高法院71年度台上字第
      4423號、79年度台上字第2417號判決亦同此旨，是以，縱
      使系爭44-60地號土地為農地，原告與黃哲訓或被告成立
      租地建屋之租賃關係，仍不因而導致租賃關係自始不生效
      力。
（五）原告另主張：縱認兩造存在租賃關係，原告亦以本件準備
      書狀之送達為終止兩造租賃關係之意思表示云云，然租用
      建築房屋之基地，非因左列情形之一，出租人不得收回。
      一、契約年限屆滿時。二、承租人以基地供違反法令之使
      用時。三、承租人轉租基地於他人時。四、承租人積欠租
      金額，除以擔保現金抵償外，達二年以上時。五、承租人
      違反租賃契約時，為土地法第103條所明文。又土地法第1
      03條第2款所謂承租人以基地供違反法令之使用，係指以
      基地或基地上之房屋供違反法令之使用者而言，諸如開設
      娼寮、賭場等行為，及其他有危害於公共安全、或違反公
      序良俗之情形而言，至於單純違反土地法第82條前段或區
      域計畫法法定用途之使用之行為，難認有何危害於公共安
      全、或違反公序良俗之情事，尚與土地法第103條第2款之
      規定不合，最高法院86年度台上字第1691號、89年度台上
      字第1018號判決亦同此旨。本件被告於108年間起因原告
      拒絕受領其繳納之租金，而將租金提存於本院提存所，經
      本院以108年度存字第745號准予提存在案，是被告並無積
      欠租金達2年以上情形，且原告亦未主張或舉證兩造之租
      地建屋契約定有期限、被告有轉租基地於他人、或有其他
      違反租地建屋契約之情事，且被告之租地建屋行為縱違反
      土地使用分區規範，亦非土地法第103條第2款所謂以基地
      供違反法令之使用情形，原告自不得任意終止兩造租地建
      屋之租賃關係。是原告主張其已終止兩造租賃關係，亦屬
      無據。
（六）本件兩造於系爭44-60地號土地既存在租地建屋之租賃契
      約，被告占用系爭占用部分自屬有權占有，是原告主張被
      告無權占有系爭占用部分，請求被告將系爭占用部分如附
      圖所示門牌8號、10號地上物拆除，並將系爭占用部分騰
      空返還原告，洵無所據，不能准許
五、綜上所述，原告依民法第767 條第1 項規定，請求確認兩造
    就系爭44-60地號土地無租賃關係存在，並請求被告將系爭
    占用部分如附圖所示門牌8號、10號地上物拆除，將系爭占
    用部分騰空返還原告，為無理由，應予駁回。
六、本件事證已臻明確，兩造其餘攻擊防禦方法及所提證據，經
    本院斟酌後，核與判決結果不生影響，爰不一一論列，併此
    敘明。
七、訴訟費用負擔之依據：民事訴訟法第78條。 
中　　華　　民　　國　　111 　年　　3 　　月　　9 　　日
                  民事第一庭    法　官　蕭淳尹
以上正本係照原本作成
如對本判決上訴，須於判決送達後 20 日內向本院提出上訴狀。
如委任律師提起上訴者，應一併繳納上訴審裁判費。
中　　華　　民　　國　　111 　年　　3 　　月　　9 　　日
                                書記官　鄧文琦